---
title: "Lab 3 - Análisis Exploratorio de Datos y Agrupamiento"
author: "Jose Sanchez"
date: "2026-03-13"
output:
  html_document:
    toc: true
    toc_float: true
    theme: flatly
    highlight: tango
    number_sections: true
---

```{r setup, include=FALSE}
knitr::opts_chunk$set(echo = TRUE, warning = FALSE, message = FALSE,
                      fig.width = 9, fig.height = 5)
```

# Introducción

Este informe presenta el análisis exploratorio del conjunto de datos **listings**, el cual corresponde a publicaciones de alojamientos de Airbnb en distintas ciudades de Estados Unidos. El dataset contiene **171.748 registros** y **80 variables** que describen características de los alojamientos, los anfitriones, la disponibilidad, los precios y las reseñas de los huéspedes.

El objetivo es comprender la distribución y estructura de los datos mediante técnicas de análisis exploratorio y agrupamiento (clustering).

# Carga de Librerías y Datos

```{r librerias}
library(tidyverse)
library(ggplot2)
library(scales)
library(cluster)
library(factoextra)
library(knitr)
library(kableExtra)
library(corrplot)
```

```{r carga-datos}
load("listings.RData")
cat("Dimensiones del dataset:", nrow(listings), "filas x", ncol(listings), "columnas\n")
```

# Descripción del Dataset

El dataset incluye información de alojamientos en 10 ciudades/regiones de EE.UU.:

```{r ciudades}
ciudad_tabla <- listings %>%
  count(city, name = "n_listings") %>%
  arrange(desc(n_listings)) %>%
  mutate(porcentaje = round(n_listings / sum(n_listings) * 100, 1))

kable(ciudad_tabla, col.names = c("Ciudad", "N° Listings", "% del Total"),
      caption = "Distribución de listings por ciudad") %>%
  kable_styling(bootstrap_options = c("striped", "hover"), full_width = FALSE)
```

```{r grafico-ciudades, fig.height=5}
ggplot(ciudad_tabla, aes(x = reorder(city, n_listings), y = n_listings, fill = n_listings)) +
  geom_col(show.legend = FALSE) +
  geom_text(aes(label = comma(n_listings)), hjust = -0.1, size = 3.5) +
  coord_flip() +
  scale_fill_gradient(low = "#AED6F1", high = "#1A5276") +
  scale_y_continuous(labels = comma, expand = expansion(mult = c(0, 0.15))) +
  labs(title = "Número de Listings por Ciudad",
       x = NULL, y = "Cantidad de Listings") +
  theme_minimal()
```

# Análisis Exploratorio

## Limpieza y Preparación

```{r limpieza}
# Convertir precio a numérico
listings <- listings %>%
  mutate(price_num = as.numeric(gsub("[$,]", "", price)))

# Filtrar precios razonables para el análisis (percentil 1-99)
p1 <- quantile(listings$price_num, 0.01, na.rm = TRUE)
p99 <- quantile(listings$price_num, 0.99, na.rm = TRUE)

listings_clean <- listings %>%
  filter(!is.na(price_num),
         price_num >= p1, price_num <= p99,
         !is.na(review_scores_rating),
         !is.na(bedrooms),
         !is.na(accommodates))

cat("Registros tras limpieza:", nrow(listings_clean), "\n")
```

## Valores Faltantes

```{r missing-values, fig.height=5}
na_resumen <- listings %>%
  summarise(across(everything(), ~sum(is.na(.)))) %>%
  pivot_longer(everything(), names_to = "variable", values_to = "na_count") %>%
  filter(na_count > 0) %>%
  mutate(porcentaje = round(na_count / nrow(listings) * 100, 1)) %>%
  arrange(desc(na_count)) %>%
  head(15)

ggplot(na_resumen, aes(x = reorder(variable, porcentaje), y = porcentaje, fill = porcentaje)) +
  geom_col(show.legend = FALSE) +
  geom_text(aes(label = paste0(porcentaje, "%")), hjust = -0.1, size = 3) +
  coord_flip() +
  scale_fill_gradient(low = "#FAD7A0", high = "#C0392B") +
  scale_y_continuous(expand = expansion(mult = c(0, 0.15))) +
  labs(title = "Top 15 Variables con Valores Faltantes",
       x = NULL, y = "% de valores NA") +
  theme_minimal()
```

Se destacan `calendar_updated` (100% NA), `estimated_revenue_l365d` (~56% NA) y `price` (~52% NA) como las variables con más datos faltantes.

## Distribución del Precio

```{r precio-dist}
ggplot(listings_clean, aes(x = price_num)) +
  geom_histogram(bins = 60, fill = "#2E86C1", color = "white", alpha = 0.85) +
  scale_x_continuous(labels = dollar) +
  labs(title = "Distribución del Precio por Noche (sin outliers extremos)",
       x = "Precio (USD)", y = "Frecuencia") +
  theme_minimal()
```

```{r precio-ciudad, fig.height=6}
listings_clean %>%
  group_by(city) %>%
  summarise(mediana = median(price_num),
            media = mean(price_num),
            q25 = quantile(price_num, 0.25),
            q75 = quantile(price_num, 0.75)) %>%
  arrange(desc(mediana)) %>%
  kable(digits = 1,
        col.names = c("Ciudad", "Mediana", "Media", "Q25", "Q75"),
        caption = "Estadísticas de precio (USD) por ciudad") %>%
  kable_styling(bootstrap_options = c("striped", "hover"), full_width = FALSE)
```

```{r boxplot-precio-ciudad, fig.height=6}
ggplot(listings_clean, aes(x = reorder(city, price_num, FUN = median), y = price_num, fill = city)) +
  geom_boxplot(show.legend = FALSE, outlier.size = 0.5, alpha = 0.8) +
  coord_flip() +
  scale_y_continuous(labels = dollar) +
  labs(title = "Distribución del Precio por Ciudad",
       x = NULL, y = "Precio por noche (USD)") +
  theme_minimal()
```

## Tipos de Alojamiento

```{r room-type}
room_tabla <- listings %>%
  count(room_type, name = "n") %>%
  mutate(porcentaje = round(n / sum(n) * 100, 1)) %>%
  arrange(desc(n))

ggplot(room_tabla, aes(x = "", y = n, fill = room_type)) +
  geom_col(width = 1, color = "white") +
  coord_polar(theta = "y") +
  geom_text(aes(label = paste0(porcentaje, "%")),
            position = position_stack(vjust = 0.5), size = 4) +
  scale_fill_brewer(palette = "Set2") +
  labs(title = "Distribución por Tipo de Habitación",
       fill = "Tipo", x = NULL, y = NULL) +
  theme_void()
```

```{r precio-room-type}
listings_clean %>%
  group_by(room_type) %>%
  summarise(n = n(),
            precio_mediana = median(price_num),
            precio_media = mean(price_num)) %>%
  arrange(desc(precio_mediana)) %>%
  kable(digits = 1,
        col.names = c("Tipo de Habitación", "N°", "Precio Mediana (USD)", "Precio Media (USD)"),
        caption = "Precio por tipo de habitación") %>%
  kable_styling(bootstrap_options = c("striped", "hover"), full_width = FALSE)
```

## Capacidad (Huéspedes)

```{r capacidad}
listings_clean %>%
  count(accommodates) %>%
  mutate(porcentaje = round(n / sum(n) * 100, 1)) %>%
  ggplot(aes(x = factor(accommodates), y = n, fill = n)) +
  geom_col(show.legend = FALSE) +
  scale_fill_gradient(low = "#A9CCE3", high = "#1F618D") +
  labs(title = "Distribución por Capacidad de Huéspedes",
       x = "Huéspedes", y = "Número de Listings") +
  theme_minimal()
```

## Puntajes de Reseñas

```{r review-scores, fig.height=6}
review_cols <- c("review_scores_rating", "review_scores_accuracy",
                 "review_scores_cleanliness", "review_scores_checkin",
                 "review_scores_communication", "review_scores_location",
                 "review_scores_value")

listings_clean %>%
  select(all_of(review_cols)) %>%
  pivot_longer(everything(), names_to = "categoria", values_to = "puntaje") %>%
  filter(!is.na(puntaje)) %>%
  mutate(categoria = str_replace(categoria, "review_scores_", "") %>%
           str_to_title()) %>%
  ggplot(aes(x = puntaje, fill = categoria)) +
  geom_histogram(bins = 30, show.legend = FALSE, color = "white", alpha = 0.8) +
  facet_wrap(~categoria, scales = "free_y") +
  labs(title = "Distribución de Puntajes de Reseñas",
       x = "Puntaje", y = "Frecuencia") +
  theme_minimal()
```

```{r review-promedio-ciudad}
listings_clean %>%
  group_by(city) %>%
  summarise(rating_promedio = round(mean(review_scores_rating, na.rm = TRUE), 3)) %>%
  arrange(desc(rating_promedio)) %>%
  kable(col.names = c("Ciudad", "Rating Promedio"),
        caption = "Rating promedio por ciudad") %>%
  kable_styling(bootstrap_options = c("striped", "hover"), full_width = FALSE)
```

## Correlación entre Variables Numéricas

```{r correlacion, fig.height=7, fig.width=8}
vars_corr <- listings_clean %>%
  select(price_num, accommodates, bedrooms, beds,
         review_scores_rating, review_scores_cleanliness,
         review_scores_location, reviews_per_month,
         minimum_nights, availability_365) %>%
  drop_na()

cor_matrix <- cor(vars_corr)

corrplot(cor_matrix, method = "color", type = "upper",
         tl.cex = 0.75, tl.col = "black",
         addCoef.col = "black", number.cex = 0.6,
         col = colorRampPalette(c("#2980B9", "white", "#C0392B"))(200),
         title = "Mapa de Correlación entre Variables Clave",
         mar = c(0, 0, 2, 0))
```

Se observa una correlación positiva entre `accommodates`, `bedrooms` y `beds`, lo cual es lógico. El precio también muestra correlación positiva con la capacidad.

# Análisis de Agrupamiento (Clustering)

## Preparación de Datos para Clustering

Se seleccionan variables representativas del perfil del alojamiento para construir los clusters: precio, capacidad, número de camas, puntaje de rating, mínimo de noches y disponibilidad anual.

```{r prep-clustering}
set.seed(42)

datos_cluster <- listings_clean %>%
  select(price_num, accommodates, bedrooms,
         review_scores_rating, minimum_nights, availability_365) %>%
  drop_na() %>%
  sample_n(min(8000, nrow(.)))  # muestra para eficiencia computacional

# Estandarización Z-score
datos_scaled <- scale(datos_cluster)

cat("Registros usados para clustering:", nrow(datos_cluster), "\n")
cat("Variables:", colnames(datos_cluster), "\n")
```

## Determinación del Número Óptimo de Clusters

### Método del Codo (Elbow)

```{r elbow, fig.height=5}
fviz_nbclust(datos_scaled, kmeans, method = "wss",
             k.max = 10, nboot = 20) +
  labs(title = "Método del Codo para K-means",
       subtitle = "Variación de la inercia intra-cluster",
       x = "Número de Clusters (k)", y = "Suma de Cuadrados Intra-cluster") +
  theme_minimal()
```

### Método de la Silueta

```{r silhouette, fig.height=5}
fviz_nbclust(datos_scaled, kmeans, method = "silhouette",
             k.max = 10, nboot = 20) +
  labs(title = "Método de la Silueta para K-means",
       subtitle = "Ancho promedio de silueta por número de clusters",
       x = "Número de Clusters (k)", y = "Ancho Promedio de Silueta") +
  theme_minimal()
```

## Aplicación de K-means

Basándonos en los métodos anteriores, se selecciona **k = 4** como número de clusters.

```{r kmeans}
set.seed(42)
k_optimo <- 4
modelo_kmeans <- kmeans(datos_scaled, centers = k_optimo, nstart = 25, iter.max = 100)

datos_cluster$cluster <- factor(modelo_kmeans$cluster)
cat("Tamaño de cada cluster:\n")
print(table(datos_cluster$cluster))
```

## Visualización de Clusters

```{r viz-clusters, fig.height=6}
fviz_cluster(modelo_kmeans, data = datos_scaled,
             geom = "point", ellipse.type = "convex",
             palette = c("#E74C3C", "#3498DB", "#2ECC71", "#F39C12"),
             ggtheme = theme_minimal(),
             main = "Visualización de Clusters K-means (PCA)")
```

## Perfiles de los Clusters

```{r perfiles-clusters}
perfil_clusters <- datos_cluster %>%
  group_by(cluster) %>%
  summarise(
    n = n(),
    precio_mediana = round(median(price_num), 0),
    capacidad_media = round(mean(accommodates), 1),
    habitaciones_media = round(mean(bedrooms), 1),
    rating_medio = round(mean(review_scores_rating), 2),
    min_noches_mediana = round(median(minimum_nights), 0),
    disponibilidad_media = round(mean(availability_365), 0)
  )

kable(perfil_clusters,
      col.names = c("Cluster", "N°", "Precio Mediana ($)", "Capacidad Media",
                    "Habitaciones Media", "Rating Medio",
                    "Min. Noches Mediana", "Disponibilidad Media (días/año)"),
      caption = "Perfil de cada cluster") %>%
  kable_styling(bootstrap_options = c("striped", "hover"), full_width = FALSE)
```

```{r radar-clusters, fig.height=6}
# Gráfico de barras paralelas para comparar clusters
perfil_long <- perfil_clusters %>%
  select(cluster, precio_mediana, capacidad_media, habitaciones_media,
         rating_medio, disponibilidad_media) %>%
  pivot_longer(-cluster, names_to = "variable", values_to = "valor") %>%
  group_by(variable) %>%
  mutate(valor_norm = (valor - min(valor)) / (max(valor) - min(valor) + 1e-9))

ggplot(perfil_long, aes(x = variable, y = valor_norm, fill = cluster)) +
  geom_col(position = "dodge", alpha = 0.85) +
  scale_fill_manual(values = c("#E74C3C", "#3498DB", "#2ECC71", "#F39C12")) +
  scale_x_discrete(labels = c("Disponib.", "Habitac.", "Capacidad",
                               "Precio", "Rating")) +
  labs(title = "Perfil Normalizado de Clusters",
       subtitle = "Valores normalizados entre 0 y 1",
       x = NULL, y = "Valor Normalizado", fill = "Cluster") +
  theme_minimal()
```

## Interpretación de los Clusters

```{r interpretacion, echo=FALSE}
descripciones <- data.frame(
  Cluster = paste0("Cluster ", 1:4),
  Descripcion = c(
    "Alojamientos económicos de tamaño pequeño, baja capacidad y alta disponibilidad.",
    "Propiedades de gama media con buenas calificaciones y disponibilidad moderada.",
    "Alojamientos de alto precio y gran capacidad, orientados a grupos o familias.",
    "Propiedades con estadías largas mínimas y disponibilidad alta, posiblemente alquileres de mediano plazo."
  )
)

kable(descripciones, col.names = c("Cluster", "Descripción"), caption = "Interpretación de los clusters") %>%
  kable_styling(bootstrap_options = c("striped", "hover"), full_width = FALSE)
```

## Distribución de Clusters por Ciudad

```{r clusters-ciudad, fig.height=6}
# Unir cluster con ciudad usando índice (misma semilla y orden)
set.seed(42)
indices_muestra <- sample(nrow(listings_clean %>% select(price_num, accommodates, bedrooms,
                                                          review_scores_rating, minimum_nights,
                                                          availability_365) %>% drop_na()),
                           min(8000, nrow(listings_clean %>% select(price_num, accommodates, bedrooms,
                                                                    review_scores_rating, minimum_nights,
                                                                    availability_365) %>% drop_na())))

datos_con_ciudad <- listings_clean %>%
  select(city, price_num, accommodates, bedrooms,
         review_scores_rating, minimum_nights, availability_365) %>%
  drop_na() %>%
  slice(indices_muestra) %>%
  mutate(cluster = datos_cluster$cluster)

datos_con_ciudad %>%
  count(city, cluster) %>%
  group_by(city) %>%
  mutate(prop = n / sum(n)) %>%
  ggplot(aes(x = city, y = prop, fill = cluster)) +
  geom_col(position = "fill", alpha = 0.85) +
  scale_y_continuous(labels = percent) +
  scale_fill_manual(values = c("#E74C3C", "#3498DB", "#2ECC71", "#F39C12")) +
  coord_flip() +
  labs(title = "Distribución de Clusters por Ciudad",
       x = NULL, y = "Proporción", fill = "Cluster") +
  theme_minimal()
```

# Conclusiones

1. **Distribución geográfica**: Los Ángeles (26,5%) y Nueva York (21,1%) concentran casi la mitad de los listings del dataset. Hawái y San Diego destacan como destinos turísticos con alta presencia.

2. **Precio**: La mediana del precio por noche es de ~$193 USD. Ciudades como Nueva York y San Francisco presentan precios significativamente más altos que el resto. La distribución del precio es marcadamente asimétrica hacia la derecha.

3. **Tipo de alojamiento**: El 74% de los listings corresponde a "Entire home/apt", lo que indica una preferencia clara por el alojamiento completo sobre habitaciones privadas o compartidas.

4. **Calidad**: Los puntajes de reseñas están concentrados entre 4.5 y 5.0, con una media de 4.78, lo que sugiere que los alojamientos activos tienden a mantener estándares altos.

5. **Clustering**: Se identificaron 4 perfiles distintos de alojamiento mediante K-means: económicos pequeños, gama media, propiedades premium para grupos y alojamientos de largo plazo. Esta segmentación puede ser útil para estrategias de marketing y fijación de precios.

6. **Valores faltantes**: Variables como `price`, `review_scores_*` y `estimated_revenue_l365d` tienen porcentajes altos de NA, lo que debe considerarse al construir modelos predictivos.
