---
title: "Lab 3 - Análisis Exploratorio de Datos y Agrupamiento"
author: "Jose Sanchez, Roberto Najera"
date: "2026-03-13"
output:
  html_document:
    toc: true
    toc_float: true
    theme: flatly
    highlight: tango
    number_sections: true
---

```{r setup, include=FALSE}
knitr::opts_chunk$set(echo = TRUE, warning = FALSE, message = FALSE,
                      fig.width = 9, fig.height = 5)
```

# Introducción

Este informe presenta el análisis exploratorio del conjunto de datos **listings**, el cual corresponde a publicaciones de alojamientos de Airbnb en distintas ciudades de Estados Unidos. El dataset contiene **171.748 registros** y **80 variables** que describen características de los alojamientos, los anfitriones, la disponibilidad, los precios y las reseñas de los huéspedes.

El objetivo es comprender la distribución y estructura de los datos mediante técnicas de análisis exploratorio y agrupamiento (clustering).

# Carga de Librerías y Datos

```{r librerias}
library(tidyverse)
library(ggplot2)
library(scales)
library(cluster)
library(factoextra)
library(knitr)
library(kableExtra)
library(corrplot)
```

```{r carga-datos}
load("listings.RData")
cat("Dimensiones del dataset:", nrow(listings), "filas x", ncol(listings), "columnas\n")
```

# Descripción del Dataset

El dataset incluye información de alojamientos en 10 ciudades/regiones de EE.UU.:

```{r ciudades}
ciudad_tabla <- listings %>%
  count(city, name = "n_listings") %>%
  arrange(desc(n_listings)) %>%
  mutate(porcentaje = round(n_listings / sum(n_listings) * 100, 1))

kable(ciudad_tabla, col.names = c("Ciudad", "N° Listings", "% del Total"),
      caption = "Distribución de listings por ciudad") %>%
  kable_styling(bootstrap_options = c("striped", "hover"), full_width = FALSE)
```

```{r grafico-ciudades, fig.height=5}
ggplot(ciudad_tabla, aes(x = reorder(city, n_listings), y = n_listings, fill = n_listings)) +
  geom_col(show.legend = FALSE) +
  geom_text(aes(label = comma(n_listings)), hjust = -0.1, size = 3.5) +
  coord_flip() +
  scale_fill_gradient(low = "#AED6F1", high = "#1A5276") +
  scale_y_continuous(labels = comma, expand = expansion(mult = c(0, 0.15))) +
  labs(title = "Número de Listings por Ciudad",
       x = NULL, y = "Cantidad de Listings") +
  theme_minimal()
```

# Análisis Exploratorio

## Limpieza y Preparación

```{r limpieza}
# Convertir precio a numérico
listings <- listings %>%
  mutate(price_num = as.numeric(gsub("[$,]", "", price)))

# Filtrar precios razonables para el análisis (percentil 1-99)
p1 <- quantile(listings$price_num, 0.01, na.rm = TRUE)
p99 <- quantile(listings$price_num, 0.99, na.rm = TRUE)

listings_clean <- listings %>%
  filter(!is.na(price_num),
         price_num >= p1, price_num <= p99,
         !is.na(review_scores_rating),
         !is.na(bedrooms),
         !is.na(accommodates))

cat("Registros tras limpieza:", nrow(listings_clean), "\n")
```

## Valores Faltantes

```{r missing-values, fig.height=5}
na_resumen <- listings %>%
  summarise(across(everything(), ~sum(is.na(.)))) %>%
  pivot_longer(everything(), names_to = "variable", values_to = "na_count") %>%
  filter(na_count > 0) %>%
  mutate(porcentaje = round(na_count / nrow(listings) * 100, 1)) %>%
  arrange(desc(na_count)) %>%
  head(15)

ggplot(na_resumen, aes(x = reorder(variable, porcentaje), y = porcentaje, fill = porcentaje)) +
  geom_col(show.legend = FALSE) +
  geom_text(aes(label = paste0(porcentaje, "%")), hjust = -0.1, size = 3) +
  coord_flip() +
  scale_fill_gradient(low = "#FAD7A0", high = "#C0392B") +
  scale_y_continuous(expand = expansion(mult = c(0, 0.15))) +
  labs(title = "Top 15 Variables con Valores Faltantes",
       x = NULL, y = "% de valores NA") +
  theme_minimal()
```

Se destacan `calendar_updated` (100% NA), `estimated_revenue_l365d` (~56% NA) y `price` (~52% NA) como las variables con más datos faltantes.

## Distribución del Precio

```{r precio-dist}
ggplot(listings_clean, aes(x = price_num)) +
  geom_histogram(bins = 60, fill = "#2E86C1", color = "white", alpha = 0.85) +
  scale_x_continuous(labels = dollar) +
  labs(title = "Distribución del Precio por Noche (sin outliers extremos)",
       x = "Precio (USD)", y = "Frecuencia") +
  theme_minimal()
```

```{r precio-ciudad, fig.height=6}
listings_clean %>%
  group_by(city) %>%
  summarise(mediana = median(price_num),
            media = mean(price_num),
            q25 = quantile(price_num, 0.25),
            q75 = quantile(price_num, 0.75)) %>%
  arrange(desc(mediana)) %>%
  kable(digits = 1,
        col.names = c("Ciudad", "Mediana", "Media", "Q25", "Q75"),
        caption = "Estadísticas de precio (USD) por ciudad") %>%
  kable_styling(bootstrap_options = c("striped", "hover"), full_width = FALSE)
```

```{r boxplot-precio-ciudad, fig.height=6}
ggplot(listings_clean, aes(x = reorder(city, price_num, FUN = median), y = price_num, fill = city)) +
  geom_boxplot(show.legend = FALSE, outlier.size = 0.5, alpha = 0.8) +
  coord_flip() +
  scale_y_continuous(labels = dollar) +
  labs(title = "Distribución del Precio por Ciudad",
       x = NULL, y = "Precio por noche (USD)") +
  theme_minimal()
```

## Tipos de Alojamiento

```{r room-type}
room_tabla <- listings %>%
  count(room_type, name = "n") %>%
  mutate(porcentaje = round(n / sum(n) * 100, 1)) %>%
  arrange(desc(n))

ggplot(room_tabla, aes(x = "", y = n, fill = room_type)) +
  geom_col(width = 1, color = "white") +
  coord_polar(theta = "y") +
  geom_text(aes(label = paste0(porcentaje, "%")),
            position = position_stack(vjust = 0.5), size = 4) +
  scale_fill_brewer(palette = "Set2") +
  labs(title = "Distribución por Tipo de Habitación",
       fill = "Tipo", x = NULL, y = NULL) +
  theme_void()
```

```{r precio-room-type}
listings_clean %>%
  group_by(room_type) %>%
  summarise(n = n(),
            precio_mediana = median(price_num),
            precio_media = mean(price_num)) %>%
  arrange(desc(precio_mediana)) %>%
  kable(digits = 1,
        col.names = c("Tipo de Habitación", "N°", "Precio Mediana (USD)", "Precio Media (USD)"),
        caption = "Precio por tipo de habitación") %>%
  kable_styling(bootstrap_options = c("striped", "hover"), full_width = FALSE)
```

## Capacidad (Huéspedes)

```{r capacidad}
listings_clean %>%
  count(accommodates) %>%
  mutate(porcentaje = round(n / sum(n) * 100, 1)) %>%
  ggplot(aes(x = factor(accommodates), y = n, fill = n)) +
  geom_col(show.legend = FALSE) +
  scale_fill_gradient(low = "#A9CCE3", high = "#1F618D") +
  labs(title = "Distribución por Capacidad de Huéspedes",
       x = "Huéspedes", y = "Número de Listings") +
  theme_minimal()
```

## Puntajes de Reseñas

```{r review-scores, fig.height=6}
review_cols <- c("review_scores_rating", "review_scores_accuracy",
                 "review_scores_cleanliness", "review_scores_checkin",
                 "review_scores_communication", "review_scores_location",
                 "review_scores_value")

listings_clean %>%
  select(all_of(review_cols)) %>%
  pivot_longer(everything(), names_to = "categoria", values_to = "puntaje") %>%
  filter(!is.na(puntaje)) %>%
  mutate(categoria = str_replace(categoria, "review_scores_", "") %>%
           str_to_title()) %>%
  ggplot(aes(x = puntaje, fill = categoria)) +
  geom_histogram(bins = 30, show.legend = FALSE, color = "white", alpha = 0.8) +
  facet_wrap(~categoria, scales = "free_y") +
  labs(title = "Distribución de Puntajes de Reseñas",
       x = "Puntaje", y = "Frecuencia") +
  theme_minimal()
```

```{r review-promedio-ciudad}
listings_clean %>%
  group_by(city) %>%
  summarise(rating_promedio = round(mean(review_scores_rating, na.rm = TRUE), 3)) %>%
  arrange(desc(rating_promedio)) %>%
  kable(col.names = c("Ciudad", "Rating Promedio"),
        caption = "Rating promedio por ciudad") %>%
  kable_styling(bootstrap_options = c("striped", "hover"), full_width = FALSE)
```

## Correlación entre Variables Numéricas

```{r correlacion, fig.height=7, fig.width=8}
vars_corr <- listings_clean %>%
  select(price_num, accommodates, bedrooms, beds,
         review_scores_rating, review_scores_cleanliness,
         review_scores_location, reviews_per_month,
         minimum_nights, availability_365) %>%
  drop_na()

cor_matrix <- cor(vars_corr)

corrplot(cor_matrix, method = "color", type = "upper",
         tl.cex = 0.75, tl.col = "black",
         addCoef.col = "black", number.cex = 0.6,
         col = colorRampPalette(c("#2980B9", "white", "#C0392B"))(200),
         title = "Mapa de Correlación entre Variables Clave",
         mar = c(0, 0, 2, 0))
```

Se observa una correlación positiva entre `accommodates`, `bedrooms` y `beds`, lo cual es lógico. El precio también muestra correlación positiva con la capacidad.

# Análisis de Agrupamiento (Clustering)

## Preparación de Datos para Clustering

Se seleccionan variables representativas del perfil del alojamiento para construir los clusters: precio, capacidad, número de camas, puntaje de rating, mínimo de noches y disponibilidad anual.

```{r prep-clustering}
set.seed(42)

datos_cluster <- listings_clean %>%
  select(price_num, accommodates, bedrooms,
         review_scores_rating, minimum_nights, availability_365) %>%
  drop_na() %>%
  sample_n(min(8000, nrow(.)))  # muestra para eficiencia computacional

# Estandarización Z-score
datos_scaled <- scale(datos_cluster)

cat("Registros usados para clustering:", nrow(datos_cluster), "\n")
cat("Variables:", colnames(datos_cluster), "\n")
```

## Determinación del Número Óptimo de Clusters

### Método del Codo (Elbow)

```{r elbow, fig.height=5}
fviz_nbclust(datos_scaled, kmeans, method = "wss",
             k.max = 10, nboot = 20) +
  labs(title = "Método del Codo para K-means",
       subtitle = "Variación de la inercia intra-cluster",
       x = "Número de Clusters (k)", y = "Suma de Cuadrados Intra-cluster") +
  theme_minimal()
```

### Método de la Silueta

```{r silhouette, fig.height=5}
fviz_nbclust(datos_scaled, kmeans, method = "silhouette",
             k.max = 10, nboot = 20) +
  labs(title = "Método de la Silueta para K-means",
       subtitle = "Ancho promedio de silueta por número de clusters",
       x = "Número de Clusters (k)", y = "Ancho Promedio de Silueta") +
  theme_minimal()
```

## Aplicación de K-means

Basándonos en los métodos anteriores, se selecciona **k = 4** como número de clusters.

```{r kmeans}
set.seed(42)
k_optimo <- 4
modelo_kmeans <- kmeans(datos_scaled, centers = k_optimo, nstart = 25, iter.max = 100)

datos_cluster$cluster <- factor(modelo_kmeans$cluster)
cat("Tamaño de cada cluster:\n")
print(table(datos_cluster$cluster))
```

## Visualización de Clusters

```{r viz-clusters, fig.height=6}
fviz_cluster(modelo_kmeans, data = datos_scaled,
             geom = "point", ellipse.type = "convex",
             palette = c("#E74C3C", "#3498DB", "#2ECC71", "#F39C12"),
             ggtheme = theme_minimal(),
             main = "Visualización de Clusters K-means (PCA)")
```

## Perfiles de los Clusters

```{r perfiles-clusters}
perfil_clusters <- datos_cluster %>%
  group_by(cluster) %>%
  summarise(
    n = n(),
    precio_mediana = round(median(price_num), 0),
    capacidad_media = round(mean(accommodates), 1),
    habitaciones_media = round(mean(bedrooms), 1),
    rating_medio = round(mean(review_scores_rating), 2),
    min_noches_mediana = round(median(minimum_nights), 0),
    disponibilidad_media = round(mean(availability_365), 0)
  )

kable(perfil_clusters,
      col.names = c("Cluster", "N°", "Precio Mediana ($)", "Capacidad Media",
                    "Habitaciones Media", "Rating Medio",
                    "Min. Noches Mediana", "Disponibilidad Media (días/año)"),
      caption = "Perfil de cada cluster") %>%
  kable_styling(bootstrap_options = c("striped", "hover"), full_width = FALSE)
```

```{r radar-clusters, fig.height=6}
# Gráfico de barras paralelas para comparar clusters
perfil_long <- perfil_clusters %>%
  select(cluster, precio_mediana, capacidad_media, habitaciones_media,
         rating_medio, disponibilidad_media) %>%
  pivot_longer(-cluster, names_to = "variable", values_to = "valor") %>%
  group_by(variable) %>%
  mutate(valor_norm = (valor - min(valor)) / (max(valor) - min(valor) + 1e-9))

ggplot(perfil_long, aes(x = variable, y = valor_norm, fill = cluster)) +
  geom_col(position = "dodge", alpha = 0.85) +
  scale_fill_manual(values = c("#E74C3C", "#3498DB", "#2ECC71", "#F39C12")) +
  scale_x_discrete(labels = c("Disponib.", "Habitac.", "Capacidad",
                               "Precio", "Rating")) +
  labs(title = "Perfil Normalizado de Clusters",
       subtitle = "Valores normalizados entre 0 y 1",
       x = NULL, y = "Valor Normalizado", fill = "Cluster") +
  theme_minimal()
```

## Interpretación de los Clusters

```{r interpretacion, echo=FALSE}
descripciones <- data.frame(
  Cluster = paste0("Cluster ", 1:4),
  Descripcion = c(
    "Alojamientos económicos de tamaño pequeño, baja capacidad y alta disponibilidad.",
    "Propiedades de gama media con buenas calificaciones y disponibilidad moderada.",
    "Alojamientos de alto precio y gran capacidad, orientados a grupos o familias.",
    "Propiedades con estadías largas mínimas y disponibilidad alta, posiblemente alquileres de mediano plazo."
  )
)

kable(descripciones, col.names = c("Cluster", "Descripción"), caption = "Interpretación de los clusters") %>%
  kable_styling(bootstrap_options = c("striped", "hover"), full_width = FALSE)
```

## Distribución de Clusters por Ciudad

```{r clusters-ciudad, fig.height=6}
# Unir cluster con ciudad usando índice (misma semilla y orden)
set.seed(42)
indices_muestra <- sample(nrow(listings_clean %>% select(price_num, accommodates, bedrooms,
                                                          review_scores_rating, minimum_nights,
                                                          availability_365) %>% drop_na()),
                           min(8000, nrow(listings_clean %>% select(price_num, accommodates, bedrooms,
                                                                    review_scores_rating, minimum_nights,
                                                                    availability_365) %>% drop_na())))

datos_con_ciudad <- listings_clean %>%
  select(city, price_num, accommodates, bedrooms,
         review_scores_rating, minimum_nights, availability_365) %>%
  drop_na() %>%
  slice(indices_muestra) %>%
  mutate(cluster = datos_cluster$cluster)

datos_con_ciudad %>%
  count(city, cluster) %>%
  group_by(city) %>%
  mutate(prop = n / sum(n)) %>%
  ggplot(aes(x = city, y = prop, fill = cluster)) +
  geom_col(position = "fill", alpha = 0.85) +
  scale_y_continuous(labels = percent) +
  scale_fill_manual(values = c("#E74C3C", "#3498DB", "#2ECC71", "#F39C12")) +
  coord_flip() +
  labs(title = "Distribución de Clusters por Ciudad",
       x = NULL, y = "Proporción", fill = "Cluster") +
  theme_minimal()
```


# Modelos de Regresión Lineal para Predicción de Precio

El objetivo de esta sección es construir modelos de regresión lineal que permitan predecir el precio por noche (price_num) de los alojamientos a partir de variables del dataset.

Primero se divide el conjunto de datos en entrenamiento y prueba, luego se construyen:

	1.	Regresión lineal simple (univariada)

	2.	Regresión lineal múltiple

	3.	Evaluación de multicolinealidad

	4.	Selección de variables relevantes

## División del Dataset: Entrenamiento y Prueba

Para evaluar la capacidad predictiva de los modelos, se divide el dataset en:

	•	80% entrenamiento

	•	20% prueba

Se fija una semilla para asegurar reproducibilidad.
```{r}
set.seed(123)
# dataset para regresión
datos_modelo <- listings_clean %>%
  select(price_num, accommodates, bedrooms, beds,
         review_scores_rating, reviews_per_month,
         minimum_nights, availability_365) %>%
  drop_na()

n <- nrow(datos_modelo)

train_index <- sample(seq_len(n), size = 0.8*n)

train_data <- datos_modelo[train_index, ]
test_data  <- datos_modelo[-train_index, ]

cat("Filas entrenamiento:", nrow(train_data), "\n")
cat("Filas prueba:", nrow(test_data), "\n")
```


## Regresión Lineal Simple

Se construye primero un modelo univariado usando accommodates como predictor del precio, ya que en el análisis exploratorio se observó que el precio tiende a aumentar con la capacidad del alojamiento.

```{r}
modelo_simple <- lm(price_num ~ accommodates, data = train_data)
summary(modelo_simple)
```


El resumen del modelo permite evaluar:

	•	Significancia del predictor

	•	Coeficientes del modelo

	•	R² (capacidad explicativa)

### Visualización del Modelo

```{r}
ggplot(train_data, aes(x = accommodates, y = price_num)) +
  geom_point(alpha = 0.4, color = "#2E86C1") +
  geom_smooth(method = "lm", color = "#C0392B", se = TRUE) +
  scale_y_continuous(labels = dollar) +
  labs(title = "Regresión Lineal Simple: Precio vs Capacidad",
       x = "Capacidad de huéspedes",
       y = "Precio por noche (USD)") +
  theme_minimal()
```


En el gráfico se observa una tendencia positiva, lo que indica que los alojamientos con mayor capacidad tienden a tener precios más altos.

### Análisis de Residuos del Modelo Simple

El análisis de residuos permite evaluar si el modelo cumple los supuestos de regresión lineal.

```{r}
par(mfrow=c(2,2))
plot(modelo_simple)
par(mfrow=c(1,1))
```

Se analizan:

	•	Normalidad de los residuos

	•	Homocedasticidad

	•	Observaciones influyentes

## Regresión Lineal Múltiple

Ahora se construye un modelo utilizando todas las variables numéricas disponibles como predictores del precio.

```{r}
modelo_multiple <- lm(price_num ~ ., data = train_data)

summary(modelo_multiple)
```

Este modelo permite evaluar cuáles variables aportan mayor información para predecir el precio.

Las variables con p-value bajo (< 0.05) se consideran estadísticamente significativas.


## Análisis de Multicolinealidad

La multicolinealidad ocurre cuando varias variables predictoras están altamente correlacionadas entre sí, lo que puede afectar la estabilidad del modelo.

Se utiliza el Variance Inflation Factor (VIF).

```{r}
library(car)
vif(modelo_multiple)

```


Interpretación general del VIF:

	•	VIF < 5 → sin problemas de colinealidad

	•	VIF 5–10 → colinealidad moderada

	•	VIF > 10 → colinealidad alta

Segun los resultados, no hay variables altamente correlacionadas, por lo que se pueden mantener en el modelo


## Selección de Variables Predictoras

Para mejorar el modelo y evitar sobreajuste, se puede aplicar selección de variables basada en AIC.

```{r}
modelo_step <- step(modelo_multiple, direction = "both")

summary(modelo_step)
```

Este procedimiento elimina variables que no aportan significativamente al modelo.


## Evaluación del Modelo en el Conjunto de Prueba

Finalmente, se utiliza el modelo seleccionado para realizar predicciones sobre el conjunto de prueba.

```{r}
predicciones <- predict(modelo_step, newdata = test_data)

rmse <- sqrt(mean((test_data$price_num - predicciones)^2))
mae  <- mean(abs(test_data$price_num - predicciones))

cat("RMSE:", rmse, "\n")
cat("MAE:", mae, "\n")
```

Las métricas utilizadas para evaluar el modelo son:

	•	RMSE (Root Mean Squared Error): penaliza errores grandes.

	•	MAE (Mean Absolute Error): error promedio absoluto.

Valores más bajos indican mejor capacidad predictiva.


### Interpretación del Modelo

Los resultados del modelo muestran que variables como:
	
	•	accommodates
	
	•	bedrooms
	
	•	beds
	
	•	review_scores_rating

tienden a influir positivamente en el precio del alojamiento.

Esto sugiere que las características físicas del alojamiento y su calidad percibida por los huéspedes son factores clave para determinar el precio de mercado.

# Actividad 9 — Análisis Profundo: Correlación, Bondad de Ajuste y Overfitting

## Análisis de Correlación entre Predictores (Heatmap numérico)

El heatmap de correlación permite identificar visualmente qué pares de variables comparten información redundante, lo cual es el origen de la multicolinealidad.

```{r heatmap-correlacion, fig.height=6, fig.width=7}
vars_pred <- train_data %>%
  select(accommodates, bedrooms, beds,
         review_scores_rating, reviews_per_month,
         minimum_nights, availability_365)

cor_mat <- cor(vars_pred, use = "complete.obs")

cor_df <- as.data.frame(cor_mat) %>%
  rownames_to_column("var1") %>%
  pivot_longer(-var1, names_to = "var2", values_to = "correlacion")

ggplot(cor_df, aes(x = var1, y = var2, fill = correlacion)) +
  geom_tile(color = "white", linewidth = 0.5) +
  geom_text(aes(label = round(correlacion, 2)), size = 3.2, color = "black") +
  scale_fill_gradient2(low = "#2980B9", mid = "white", high = "#C0392B",
                       midpoint = 0, limits = c(-1, 1),
                       name = "Correlación") +
  labs(title = "Heatmap de Correlación entre Predictores",
       subtitle = "Valores cercanos a ±1 indican alta correlación lineal",
       x = NULL, y = NULL) +
  theme_minimal(base_size = 11) +
  theme(axis.text.x = element_text(angle = 35, hjust = 1))
```

Las variables `accommodates`, `bedrooms` y `beds` presentan correlaciones moderadas-altas entre sí, lo cual es esperable dado que un alojamiento más grande tiende a tener más habitaciones y más camas. Si algún par supera |0.7|, existe riesgo de multicolinealidad que puede inflar los errores estándar de los coeficientes. Los VIF calculados previamente confirman o descartan este riesgo de forma formal.

## Bondad de Ajuste: R², R² Ajustado y F-statistic

```{r bondad-ajuste}
resumen_multiple <- summary(modelo_multiple)

r2       <- resumen_multiple$r.squared
r2_adj   <- resumen_multiple$adj.r.squared
f_stat   <- resumen_multiple$fstatistic[1]
f_df1    <- resumen_multiple$fstatistic[2]
f_df2    <- resumen_multiple$fstatistic[3]
p_fstat  <- pf(f_stat, f_df1, f_df2, lower.tail = FALSE)

tibble(
  Métrica = c("R²", "R² Ajustado", "F-statistic", "p-valor (F)"),
  Valor   = c(round(r2, 4), round(r2_adj, 4),
              round(f_stat, 2), formatC(p_fstat, format = "e", digits = 2))
) %>%
  kable(caption = "Métricas globales — modelo_multiple") %>%
  kable_styling(bootstrap_options = c("striped", "hover"), full_width = FALSE)
```

El **R²** indica qué proporción de la varianza del precio es explicada por el conjunto de predictores. El **R² Ajustado** penaliza la adición de variables irrelevantes: si es considerablemente menor que R², el modelo puede estar incluyendo variables poco útiles. El **F-statistic** y su p-valor prueban que al menos un predictor aporta información; un p-valor < 0.05 confirma que el modelo como conjunto es estadísticamente significativo.

## Comparación de R² en Train vs Test (Detección de Overfitting)

Comparar el R² en entrenamiento con el obtenido en prueba es la forma más directa de detectar sobreajuste. Si la diferencia es pequeña (< 0.05), el modelo generaliza bien; una brecha mayor indica que el modelo memorizó el ruido del conjunto de entrenamiento.

```{r overfitting-comparacion}
pred_mult_train <- predict(modelo_multiple, newdata = train_data)
pred_mult_test  <- predict(modelo_multiple, newdata = test_data)

r2_train_mult <- cor(train_data$price_num, pred_mult_train)^2
r2_test_mult  <- cor(test_data$price_num,  pred_mult_test)^2

pred_step_train <- predict(modelo_step, newdata = train_data)
pred_step_test  <- predict(modelo_step, newdata = test_data)

r2_train_step <- cor(train_data$price_num, pred_step_train)^2
r2_test_step  <- cor(test_data$price_num,  pred_step_test)^2

overfitting_df <- tibble(
  Modelo   = c("modelo_multiple", "modelo_multiple", "modelo_step", "modelo_step"),
  Conjunto = c("Train", "Test", "Train", "Test"),
  R2       = c(r2_train_mult, r2_test_mult, r2_train_step, r2_test_step)
)

overfitting_df %>%
  pivot_wider(names_from = Conjunto, values_from = R2) %>%
  mutate(Diferencia = round(Train - Test, 4),
         Train = round(Train, 4),
         Test  = round(Test, 4)) %>%
  kable(caption = "Comparación R² Train vs Test por modelo") %>%
  kable_styling(bootstrap_options = c("striped", "hover"), full_width = FALSE)
```

```{r overfitting-grafico}
ggplot(overfitting_df, aes(x = Modelo, y = R2, fill = Conjunto)) +
  geom_col(position = "dodge", alpha = 0.85, width = 0.5) +
  geom_text(aes(label = round(R2, 3)),
            position = position_dodge(width = 0.5),
            vjust = -0.4, size = 3.5) +
  scale_fill_manual(values = c("Train" = "#2E86C1", "Test" = "#E74C3C")) +
  scale_y_continuous(limits = c(0, 1)) +
  labs(title = "R² en Entrenamiento vs Prueba",
       subtitle = "Una brecha grande entre ambas barras indica sobreajuste",
       x = NULL, y = "R²", fill = "Conjunto") +
  theme_minimal()
```

El `modelo_step`, al seleccionar únicamente las variables más relevantes por AIC, tiende a generalizar mejor que el `modelo_multiple` completo, reduciendo el riesgo de sobreajuste al eliminar predictores de bajo aporte. Si la diferencia entre Train y Test es mínima en ambos modelos, se concluye que no existe sobreajuste significativo y las variables seleccionadas capturan patrones reales y no ruido.

# Actividad 10 — Modelo Final y Análisis Completo de Residuos

## Construcción del Modelo Final

Con base en el análisis de VIF, significancia estadística y la comparación Train/Test de la actividad anterior, se construye el modelo final utilizando las variables con mayor aporte predictivo y menor riesgo de multicolinealidad.

```{r modelo-final}
modelo_final <- lm(price_num ~ accommodates + bedrooms + review_scores_rating +
                     reviews_per_month + availability_365,
                   data = train_data)

summary(modelo_final)
```

Cada coeficiente se interpreta manteniendo el resto de variables constantes: `accommodates` y `bedrooms` capturan el tamaño del alojamiento, `review_scores_rating` refleja la calidad percibida por los huéspedes, mientras que `reviews_per_month` y `availability_365` aproximan la demanda y la ocupación del inmueble. Variables como `beds` se excluyen dado que su información ya está contenida en `accommodates` y `bedrooms`, evitando redundancia.

## Análisis de Residuos del Modelo Final

### Normalidad de Residuos

```{r residuos-normalidad, fig.height=5, fig.width=8}
residuos  <- residuals(modelo_final)
ajustados <- fitted(modelo_final)

df_res <- data.frame(residuos = residuos, ajustados = ajustados)

ggplot(df_res, aes(sample = residuos)) +
  stat_qq(color = "#2E86C1", alpha = 0.5, size = 1) +
  stat_qq_line(color = "#C0392B", linewidth = 1) +
  labs(title = "Q-Q Plot de Residuos — Modelo Final",
       subtitle = "Los puntos deben seguir la línea roja para asumir normalidad",
       x = "Cuantiles Teóricos", y = "Cuantiles Muestrales") +
  theme_minimal()
```

```{r shapiro-test}
set.seed(42)
muestra_res    <- sample(residuos, min(5000, length(residuos)))
shapiro_result <- shapiro.test(muestra_res)

cat("Shapiro-Wilk W =", round(shapiro_result$statistic, 4),
    "\np-valor =", formatC(shapiro_result$p.value, format = "e", digits = 3), "\n")
```

Si el p-valor del test de Shapiro-Wilk es menor a 0.05 se rechaza la hipótesis de normalidad de los residuos. En datasets grandes esto es frecuente aun cuando la distribución es aproximadamente normal; por ello el Q-Q plot visual complementa el test formal: colas pesadas o asimetría marcada son señales más informativas que el p-valor por sí solo.

### Homocedasticidad

```{r residuos-vs-fitted}
ggplot(df_res, aes(x = ajustados, y = residuos)) +
  geom_point(alpha = 0.3, color = "#1F618D", size = 0.8) +
  geom_hline(yintercept = 0, color = "#C0392B", linewidth = 1) +
  geom_smooth(method = "loess", se = FALSE, color = "#F39C12", linewidth = 0.8) +
  scale_x_continuous(labels = dollar) +
  labs(title = "Residuos vs Valores Ajustados",
       subtitle = "Un patrón aleatorio alrededor de 0 indica homocedasticidad",
       x = "Valores Ajustados (USD)", y = "Residuos") +
  theme_minimal()
```

```{r scale-location}
res_std <- rstandard(modelo_final)

ggplot(data.frame(ajustados = ajustados, res_std = sqrt(abs(res_std))),
       aes(x = ajustados, y = res_std)) +
  geom_point(alpha = 0.3, color = "#117A65", size = 0.8) +
  geom_smooth(method = "loess", se = FALSE, color = "#C0392B", linewidth = 0.9) +
  scale_x_continuous(labels = dollar) +
  labs(title = "Scale-Location",
       subtitle = "Una línea horizontal indica varianza constante (homocedasticidad)",
       x = "Valores Ajustados (USD)",
       y = expression(sqrt("|Residuos Estandarizados|"))) +
  theme_minimal()
```

En el gráfico de Residuos vs Ajustados, si la nube de puntos se expande conforme aumentan los valores ajustados, existe heterocedasticidad, lo que invalidaría los intervalos de confianza estándar. El gráfico Scale-Location confirma si la dispersión es constante a lo largo del rango predicho.

### Observaciones Influyentes (Cook's Distance)

```{r cooks-distance, fig.height=5}
cooks  <- cooks.distance(modelo_final)
n_obs  <- length(cooks)
umbral <- 4 / n_obs

df_cooks <- data.frame(obs = seq_len(n_obs), cooks = cooks)

ggplot(df_cooks, aes(x = obs, y = cooks)) +
  geom_segment(aes(xend = obs, yend = 0), color = "#AAB7B8", linewidth = 0.4) +
  geom_point(aes(color = cooks > umbral), size = 1.2) +
  geom_hline(yintercept = umbral, color = "#C0392B",
             linetype = "dashed", linewidth = 0.8) +
  scale_color_manual(values = c("FALSE" = "#5D6D7E", "TRUE" = "#E74C3C"),
                     labels = c("Normal", "Influyente"), name = NULL) +
  annotate("text", x = n_obs * 0.85, y = umbral * 1.2,
           label = paste0("Umbral = ", round(umbral, 5)),
           color = "#C0392B", size = 3) +
  labs(title = "Distancia de Cook por Observación",
       subtitle = "Puntos rojos: observaciones con influencia desproporcionada sobre los coeficientes",
       x = "Índice de Observación", y = "Cook's Distance") +
  theme_minimal()

n_influyentes <- sum(cooks > umbral)
cat("Observaciones influyentes (Cook > 4/n):", n_influyentes,
    sprintf("(%.1f%% del total)\n", 100 * n_influyentes / n_obs))
```

Observaciones con distancia de Cook superior al umbral 4/n pueden estar distorsionando los coeficientes estimados. Se recomienda revisar si corresponden a errores de captura o a propiedades genuinamente atípicas como lujos extremos o precios incorrectos.

## Comparación Final de Modelos en Conjunto de Prueba

```{r comparacion-final}
metricas_modelo <- function(modelo, test) {
  pred <- predict(modelo, newdata = test)
  real <- test$price_num
  data.frame(
    RMSE = round(sqrt(mean((real - pred)^2)), 2),
    MAE  = round(mean(abs(real - pred)), 2),
    R2   = round(cor(real, pred)^2, 4)
  )
}

resultados_finales <- bind_rows(
  metricas_modelo(modelo_multiple, test_data),
  metricas_modelo(modelo_step,     test_data),
  metricas_modelo(modelo_final,    test_data)
) %>%
  mutate(Modelo = c("modelo_multiple", "modelo_step", "modelo_final")) %>%
  select(Modelo, R2, RMSE, MAE)

resultados_finales %>%
  kable(caption = "Comparación de métricas en conjunto de prueba") %>%
  kable_styling(bootstrap_options = c("striped", "hover", "condensed"), full_width = FALSE)
```

```{r barras-comparacion, fig.height=4}
resultados_finales %>%
  pivot_longer(c(RMSE, MAE), names_to = "Metrica", values_to = "Valor") %>%
  ggplot(aes(x = Modelo, y = Valor, fill = Modelo)) +
  geom_col(alpha = 0.85, show.legend = FALSE) +
  geom_text(aes(label = round(Valor, 1)), vjust = -0.4, size = 3.5) +
  facet_wrap(~Metrica, scales = "free_y") +
  scale_fill_manual(values = c("#2E86C1", "#27AE60", "#E67E22")) +
  labs(title = "RMSE y MAE en Conjunto de Prueba por Modelo",
       subtitle = "Valores más bajos indican mejor capacidad predictiva",
       x = NULL, y = "USD") +
  theme_minimal()
```

El `modelo_final`, construido con las variables de mayor aporte y menor multicolinealidad, ofrece un balance adecuado entre ajuste y generalización. Si su RMSE y MAE en prueba son similares o inferiores a los del `modelo_multiple`, confirma que simplificar el modelo no sacrificó capacidad predictiva y reduce el riesgo de sobreajuste.

# Conclusiones

1. **Distribución geográfica**: Los Ángeles (26,5%) y Nueva York (21,1%) concentran casi la mitad de los listings del dataset. Hawái y San Diego destacan como destinos turísticos con alta presencia.

2. **Precio**: La mediana del precio por noche es de ~$193 USD. Ciudades como Nueva York y San Francisco presentan precios significativamente más altos que el resto. La distribución del precio es marcadamente asimétrica hacia la derecha.

3. **Tipo de alojamiento**: El 74% de los listings corresponde a "Entire home/apt", lo que indica una preferencia clara por el alojamiento completo sobre habitaciones privadas o compartidas.

4. **Calidad**: Los puntajes de reseñas están concentrados entre 4.5 y 5.0, con una media de 4.78, lo que sugiere que los alojamientos activos tienden a mantener estándares altos.

5. **Clustering**: Se identificaron 4 perfiles distintos de alojamiento mediante K-means: económicos pequeños, gama media, propiedades premium para grupos y alojamientos de largo plazo. Esta segmentación puede ser útil para estrategias de marketing y fijación de precios.

6. **Valores faltantes**: Variables como `price`, `review_scores_*` y `estimated_revenue_l365d` tienen porcentajes altos de NA, lo que debe considerarse al construir modelos predictivos.
